臺灣高雄地方法院刑事判決　　　　　　　92年度訴字第2766號
公　訴　人　臺灣高雄地方法院檢察署檢察官
被　　　告　丁○○　男　58歲.
選任辯護人　蔡東賢律師
　　　　　　吳文淑律師
被　　　告　戊○○　男　52歲.
選任辯護人　張慶帆律師
上列被告因違反證券交易法案件，經檢察官提起公訴（92年度偵
字第18429號），本院判決如左：
    主  文
丁○○、黃永成均無罪。
    理　由
一、緣被告戊○○係華特電子工業股份有限公司（下稱華特電子
    公司）副董事長及冠東鋼鐵股份有限公司（下稱冠東鋼鐵公
    司）董事長，為證券交易法第157條之1所定義之內部人；另
    被告丁○○原擔任華特電子公司董事及建誌鋼鐵工業股份有
    限公司（下稱建誌鋼鐵公司）董事長，為證券交易法第157
    條之1所定義之內部關係人。被告戊○○、丁○○2人除以本
    人名義在統一證券三民分公司開戶買賣華特電子公司股票外
    ，另以冠東鋼鐵公司、建誌鋼鐵公司、黃回、黃林芒、黃志
    源、黃王慊、黃名賢、黃仕明、林李美、林育岑、張秀薰、
    黃展南、葉世興等親人名義開戶買賣華特電子公司股票，再
    交由其二人之胞弟黃志源之配偶張美惠負責下單買賣。於民
    國90年2月間，華特電子公司向台灣工業銀行竹科分行（下
    稱台灣工業銀行）續約貸款新臺幣（下同）5千萬元，作為
    營運周轉金，約定分10期平均攤還，惟公司因營運不佳，財
    務狀況吃緊，於90年7月間起，已無力償還前開貸款，經該
    公司與台灣工業銀行協商後，台灣工業銀行同意還款餘額2
    千萬元延至90年10月31日，但須1次清償，華特電子公司遂
    交付發票日為90年10月31日、金額2千萬元、票號AB0000000
    號之支票1紙予台灣工業銀行。而被告戊○○、丁○○知悉
    公司財務狀況已日漸惡化，上開支票於發票日屆至時，顯無
    法付款，因手中仍持有大量之華特電子公司股票，為減少損
    失，竟共同基於犯意聯絡，自90年9月間起，由被告丁○○
    指示不知情之張美惠向統一證券公司營業員孟安平下單，自
    前開被告戊○○、被告丁○○、冠東鋼鐵公司、建誌鋼鐵公
    司、黃回、黃林芒、黃志源、黃王慊、黃名賢、黃仕明、林
    李美、林育岑、張秀薰、黃展南、葉世興等人帳戶內，大量
    賣出華特電子公司股票。90年10月底，華特電子公司仍無力
    償還貸款，台灣工業銀行亦表示不願再換票延期，致前開支
    票於90年10月31日經台灣工業銀行提示兌領後，遭付款銀行
    以存款不足為由拒絕付款，而被告戊○○、丁○○為求順利
    出脫華特電子公司股票，竟遲至同年11月9日始於財團法人
    中華證券櫃檯買賣中心股市觀測站發布「公告本公司發生存
    款不足退票」之重大訊息，並利用此期間不斷拋售華特電子
    公司股票，而華特電子公司股票因上開訊息之發佈，股價即
    自90年11月9日之1.71元，下跌至同年12月6日之0.71元（共
    20根跌停板），造成投資人重大損失。被告戊○○、丁○○
    自90年9月間起至同年11月9日發布退票重大訊息為止，共自
    前開帳戶內售出華特電子公司股票3730張。嗣因財團法人中
    華民國證券櫃檯買賣中心發現華特電子公司股票交易異常，
    始查知上情，認被告戊○○、丁○○共同涉犯證券交易法第
    157條之1第1項之規定，依同法第171條第1款規定論處。
二、按犯罪事實應依證據認定之，無證據不得認定犯罪事實，刑
    事訴訟法第154條第2項定有明文。又所謂認定犯罪事實之證
    據，係指足以認定被告確有犯罪行為之積極證據而言，如未
    發現相當證據，或證據不足以證明，自不能以推測或擬制之
    方法，以為裁判基礎（最高法院40年台上字第86號判例參照
    ）。
三、公訴人認被告丁○○、戊○○涉犯上開違反證券交易法之犯
    行，無非係以：(一)被告戊○○係華特電子公司之董事，且依
    華特電子公司董監事會議紀錄3 份及證人庚○○於調查局調
    查時證述，認被告戊○○有參與華特電子公司之經營；(二)財
    團法人中華民國證券櫃臺買賣中心告發書所附華特電子公司
    股票暨櫃檯買賣市場價、量變化之比較表、華特電子公司最
    近3年營業收入及簡明損益表、華特電子公司於查核期間前
    後股票變動情形、華特電子公司於查核期間內部人交易明細
    表、華特電子公司於查核期間前後內部關係人交易明細表、
    臺灣工業銀行授信書、授信案件變更事項簽呈、資金清查表
    、華特電子公司變更登記卡12份等；(三)被告丁○○出售華特
    公司股票後，資金回流至被告戊○○私人銀行帳戶等情事為
    其憑據。訊據被告丁○○、戊○○均堅決否認有何前揭違反
    證券交易法之犯行，被告丁○○辯稱：公訴意旨所列前揭帳
    戶之股票，均為伊家族所持有，由伊負責管理，本案股票之
    出賣，伊並未告知被告戊○○，伊早於90年10月之前即已出
    售華特公司股票，本案股票之出售實與臺灣工業銀行支票退
    票之事無關等語；被告戊○○則辯稱：華特電子公司於支票
    屆期因存款不足而無法付款之事，伊並不知悉，也無法事先
    得知，伊只負責華特電子公司之業務而不涉及財務，又伊名
    下及公訴意旨所列帳戶之股票，均為伊家族所有，伊並未參
    與買賣之事，及伊並未給被告戊○○任何指示等語。經查：
  (一)前揭公訴意旨所列以被告戊○○、丁○○、冠東鋼鐵公司、
    建誌鋼鐵公司、黃回、黃林芒、黃志源、黃王慊、黃名聲、
    黃仕明、林李美、林育岑、張秀薰、黃展南、葉世興等人名
    義所開立之股票帳戶內之股票均係被告戊○○、丁○○家族
    所有，就前揭帳戶內之華特電子公司股票之買賣事宜全由被
    告丁○○指示張美惠向統一證券公司營業員孟安平下單，而
    前揭股票帳戶之存摺亦均由張美惠（被告2 人之弟媳）保管
    ，交割銀行存摺則係由林淑鶯（被告黃永成之妻）負責保管
    等情，業據被告戊○○、丁○○坦承不諱，且經證人張美惠
    、黃林芒、黃志源、黃王慊、黃名賢、黃仕明、林李美、林
    育岑、張秀薰、黃展南、葉世興、林淑鶯、孟安平等人證述
    明確，並有90年11月9 日前後華特電子公司暨其相關投資人
    之交易情形表（見92年度偵字第2897號偵查卷第86頁至90頁
    ）可稽。
  (二)被告戊○○為華特電子公司之董事，係擔任行政方面的副總
    ，職責為一般人事、總務、採購、廠務，並不負責處分公司
    因應公司資金調度，業據證人庚○○、乙○○證述明確。另
    被告丁○○原為華特電子公司之董事，惟於90年3 月12日起
    即未再擔任華特電子公司董事一職，此有華特電子公司變更
    登記表可稽，則被告丁○○於本案發生當時，非為華特電子
    公司董事甚明。
  (三)華特電子公司向臺灣工業銀行續約貸款5 千萬元，作為營運
    周轉金，約定分10期平均攤還，嗣於90年7 月間起，與臺灣
    工業銀行協商，臺灣工業銀行同意2 千萬元餘款延至90年10
    月31日，但須一次清償，華特電子公司遂交付發票日為90年
    10月31日、金額2 千萬元、票號AB0000000 號支票1 紙給臺
    灣工業銀行，該紙支票於90年10月31日遭退票等情，業據證
    人庚○○、乙○○證述明確。
  (四)證人即華特電子公司董事長乙○○證稱：華特電子公司與臺
    灣工業銀行協商借款展延，雖然華特電子公司當時尚有現金
    ，但公司在週轉營運需要現金，而當時華特電子公司已沒有
    足夠的現金去支付未來的薪水、貨款等，所以才會跳票，與
    臺灣工業銀行協商、洽談展期等事宜均係由證人即華特電子
    公司財務長庚○○負責，俟確定借款無法展期後，伊只有跟
    財務長庚○○、總經理提及過，至於有無跟董事說伊不記得
    了，另被告戊○○並不負責資金調度，資金的調度均係由伊
    與財務長即證人庚○○在處理等語；且證人庚○○於本院審
    理時亦證稱：臺灣工業銀行不同意華特電子公司借款延展至
    91 年2月22日之原因，原先係由分行行員告訴伊可以展延，
    但最後要到期時才說銀行副總不同意，於90年10月31日不到
    1 星期的時間即得知臺灣工業銀行不同意展延，伊知道後，
    立刻向董事長即證人乙○○報告，乙○○指示伊再跟臺灣工
    業銀行協商，當時由伊與分行人員協商，被告戊○○並未參
    與，且發現臺灣工業銀行不願展期之事，也沒有召開董事會
    ，並沒有向董事會報告，伊只有向董事長乙○○報告，因為
    公司需要營運周轉金，若讓該票據兌現，公司就無法營運，
    所以董事長乙○○於票載發票日當天才決定要跳票的，而伊
    也是於當天才知道要退票，於90年10月31日跳票後翌日，華
    特電子公司雖有召開董事會，而被告戊○○有出席，該次會
    議召開目的是為了聲請重整，而伊於當日董事會議有報告跳
    票一事等語（見本院94年1 月26 日 審判筆錄）；又證人庚○○本院審理時復證稱：華特電子公司於88年開始虧損、89
    年虧損擴大，90年上半年就更嚴重，88年虧損1 億元以內，
    89年虧損超過1 億元，90年虧損非常嚴重，從89年下半年開
    始營收就衰退，90年更嚴重，主要是因為景氣的問題，因為
    華特公司是上櫃公司，在季報、半年報、年報都有公布，每
    個月的營收也都有公告，且伊於董事會會報告財務狀況，並
    提供相關報表給董事，所以與會的董事應該會了解華特電子
    公司整個財務狀況，至於日常性資金調度問題是不會報告等
    語。另證人即會計師丙○○證稱：伊負責華特電子公司自87
    至91年第1 季止的簽證會計師，90 年 前三季季報係於90年
    10月中旬簽證，當時華特電子公司並無退票或不能付款的情
    形，90年9 月底華特電子公司帳上有現金三千一百五十七萬
    四千三百三十九元，90年10月底帳上有現金三千零三十三萬
    九千二百六十七元，90年11月底有現金六百八十九萬元三千
    一百七十七元，伊只查到90年9 月底，伊會就每一筆負債向
    銀行查證，伊會注意公司的資金狀況，依伊專業角度來看，
    伊並不確定每家銀行都會做抽銀根的動作，況且9 月底華持
    電子公司尚有資金3 千多萬元，所以當時並沒有預期於10月
    底會有跳票之情形，所以伊做季報時都沒有對華特電子公司
    之資金為有疑慮的保留意見等語（見本院93年9 月10日審判
    筆錄）。綜上證人乙○○、庚○○、丙○○於之證述，可知
    於90年10月31日退票前，被告戊○○、丁○○雖可能從董事
    會、財務報表，知悉華特電子公司營運狀況不佳，且有虧損
    之情事，惟就華特電子公司於90年10 月31 日票據到期時，
    是否有足夠資金支付該筆2 千萬元款項一事並不知情，因當
    時華特電子公司90年10月底既尚有現金三千零三十三萬九千
    二百六十七元，已足以讓系爭2 千萬元之支票兌現，但因證
    人即華特電子公司董事長乙○○考量華特電子公司資金週轉
    問題，於系爭票據到期日（即90年10月31日）當日始決定要
    讓該票據退票，則被告戊○○、丁○○於系爭票據遭退票前
    ，並無從知道系爭票據即將退票而無法兌現之事，則被告丁○○辯稱於90年9 月間起至90年10月31 日 止，指示張美惠
    買賣前揭帳戶內之華特公司股票時，其並不知悉即將退票之
    事等情，應可採信。又於90年10月31日退票後，華特電子公
    司於90年11月1 日召開董事會，會議中證人庚○○有向董事
    會報告系爭票據退票一事，被告戊○○也有出席該次董事會
    等情，業據證人庚○○、乙○○於本院審理時證述明確，並
    有董事會會議紀錄一份在卷可參，又被告戊○○於偵查中亦
    自承：伊擔任董事期間，均有參加董事會，庚○○在董事會
    都有報告華特公司財務狀況，所以伊知道公司財務狀況，會
    議中董事乙○○表示他會負責財務問題，所以伊就未過問，
    後來跳票後，伊代表華特電子公司與臺灣工業銀行談論財務
    的事等語（見92年度偵字第2897號偵查卷第150 至151 頁）
    ，足認被告戊○○稱其於90年10月30日系爭票據退票後，始
    知道系爭票據退票之情事，應為真實。
　(五)有關華特電子公司重大訊息宣布是由該公司發言人己○○負
    責，公告流程並不須經過該公司董事即被告戊○○，業據證
    人己○○、乙○○於本院審理時證述明確，則重大訊息宣布
    並非由被告戊○○、丁○○負責，被告2 人當無為了要大量
    出清華特電子公司股票而遲延公布退票之重大訊息。公訴人
    以被告戊○○之股票帳戶供被告丁○○買賣股票，且其中出
    賣出股票所得款項存入戊○○之帳戶，及戊○○之妻林淑鶯
    負責保管存摺等情，認被告二人有犯意聯絡。惟被告丁○○
    自承：伊指示出賣股票之事，並未告知被告戊○○等語，被
    告戊○○亦自承：伊並不知道被告丁○○要出賣華特電子公
    司股票之事等語。且證人林淑鶯證稱：伊係被告戊○○之配
    偶，前揭帳戶除了建誌鋼鐵公司、冠東鋼鐵公司所持有之股
    票是屬於公司所有外，其餘均是伊先生家族所共同投資，被
    告丁○○交付張美惠負責處理下單買賣股票，相關證券存摺
    亦由張美惠負責保管，至於除了建誌鋼鐵公司及冠東鋼鐵公
    司之存摺外，其餘交割銀行存摺則係由伊本人負責保管，被
    告丁○○於決定出賣前有無找伊先生被告戊○○商議，伊並
    不知道，伊都是拿存摺領錢時，才知道有賣掉有錢進來，被
    告戊○○設於第一銀行北高雄分行的帳戶亦係由伊家族使用
    ，平常由伊負責領錢，曾用在償還被告戊○○向第一銀行的
    貸款，及日常生活所用（見92年度偵字第18429 號卷第19頁
    、92年度他字第2897號卷第35至36頁）；證人張美惠亦證稱
    ：於90年10月、11月間前揭帳戶內所持有之華特電子公司之
    票之賣出，係被告丁○○指示伊去賣的，價格是由被告丁○○決定，有無賣出伊會向丁○○報告等語。從上述證人之證
    述，可得知前揭帳戶內股票之買賣均係由丁○○決定負責，
    於個別買賣股票時不須經帳戶名義人之個別同意，當然亦包
    括被告戊○○在內，且被告戊○○設於第一銀行帳戶之款項
    非係被告戊○○個人所有，係被告2 人家族所有，被告戊○○僅係帳戶之名義人。又前揭由被告丁○○負責管理之股票
    帳戶雖於90年10月1 日起至90年11月9 日退票之重大消息公
    布前，確有指示張美惠賣出前揭帳戶內華特電子公司股票之
    情事，然前揭帳戶於90年9 月、10間即有出售華特電子公司
    股票之情事，且被告戊○○於90年11日1 日於董事會得知前
    揭退票情事後，有關戊○○及冠東鋼鐵公司帳戶內出賣華特
    電子公司之股票數量並未增加，且華特電子公司股票於11月
    6 日至8 日之價格上漲，被告2 人若有意乘退票之重大消息
    公布前出脫華特電子公司股票，焉何於90年11月5 日即未再
    出售，有股票交易明細表在卷可稽。此外，並查無其他積極
    證據，足認被告戊○○、丁○○有犯意聯絡及行為分擔，尚
    難以戊○○之帳戶供丁○○管理買賣股票用，嗣後賣出款項
    匯入戊○○帳戶，及被告2 人於系爭支票退票後至退票之重
    大消息公布前，有出賣華特電子公司股票遽以推論被告丁○○與戊○○間有違反證券交易法第157 條之1 第1 項之犯意
    聯絡及行為分擔。
  (六)證人庚○○於調查局訊問時雖證稱：華特電子公司在90年9
    月到10月初，財務狀況就已經吃緊，到了10月底就發生跳票
    的情形，董事長乙○○、被告戊○○很瞭解公司財務吃緊之
    情形，他們係以處分長期投資，機器設備及向銀行團協商貨
    款展期等方式來因應華特電子公司財務吃緊的問題，又被告
    戊○○於跳票之前即已經知道會發生這件事情，被告戊○○
    並與伊前往臺灣工業銀行拜會要求展期，但銀行不同意執意
    提示付款，且臺灣工業銀行確定拒絕華特電子公司展期至跳
    票日前一個星期，華特電子公司也曾密集召開董事會向董監
    事報告公司即將跳票等語；又證人庚○○於調查局時亦證述
    ：建誌鋼鐵公司為華特電子公司法人之股東，其法人之代表
    人為石奉先，冠東公鋼鐵公司為華特公司之監察人，其法人
    之代表人是陳仕信，他們二人均有參加董事會，應該知道華
    特電子公司財務吃緊之情形，惟華特電子公司召開董事會向
    董監事報告公司即將跳票時，陳仕信已辭監察人一職，而石
    奉先殺無參加伊不知道語（見92年度偵字第2897號偵查卷第
    70 至72 背面）；其又於偵查時證稱：華特電子公司自90年
    6 、7 月起財務即發生困難，連薪水的發放都很勉強，伊在
    董事會中都有報告公司的財務狀況，所以有參與董事會的董
    事都應該瞭解，被告戊○○有參與董事會，所以被告戊○○
    應該很清楚等語；惟其於本院審理卻改證稱：臺灣工業銀行
    不同意華特電子公司借款延展至91年2 月22日的原因，原先
    係由分行行員告訴伊可以展延，但最後要到期時才說銀行副
    總不同意，於90年10月31日不到一星期的時間即知臺灣工業
    銀行不同意展延，伊知道後，立刻向董事長乙○○報告，乙○○指示伊再跟臺灣工業銀行協商，當時由伊與分行人員協
    商，被告戊○○並未參與，且發現臺灣工業銀行不願展期之
    事，因為當時沒有召開董事會，並沒有向董事會報告，伊只
    有向董事長乙○○報告，因為公司需營運周轉金，如讓該票
    據兌現，公司就無法營運了，是董事長乙○○於票載發票日
    當天決定要跳票的，伊也是當天才知道要讓票據退票，又華
    特電子公司於離90年10月31日最近1 次董事會是在90年7 、
    8 月間等語（見本院94年1 月26日審判筆錄），則依證人庚○○前後於調查局、檢察官偵查及本院審理之證述，有關被
    告戊○○是否有參與華特電子公司之財務，於退票前有無參
    與與臺灣工業銀行為協商事宜，事先是否得知即將退票之情
    事相關之證述，前後明顯不一，亦與證人乙○○前揭證述不
    符。再者，證人庚○○於本院審理時復證稱：伊於調查局訊
    問時，因已離開華特電子公司，又離退票時間亦有一段期間
    ，記憶不是很清楚，訊問當時手邊並無資料，是憑記憶回答
    ，伊才會回答資金耗盡，事實上當時尚有足夠資金支付2 千
    萬元的支票等語（見本院94年1 月26日審判筆錄），此外並
    無如證人庚○○於偵查時所述華特電子公司於90年10月31日
    退票前密集召開董事會之會議紀錄可稽，是證人庚○○前揭
    於偵查、調查局偵訊時之證述，尚難採為不利於被告2 人之
    認定。
  (七)綜上所述，公訴人所提出之證據尚不足以證明被告2 人有何
    前揭違反證券交易法之犯行。此外，復查無其他積極證據足
    以證明被告2 人確有公訴人所指之犯行，爰依前揭規定及說
    明，應諭知無罪之判決。
據上論斷，應依刑事訴訟法第301條第1項，判決如主文。
本案經檢察官甲○○到庭執行職務。
中　　華　　民　　國　　94　　年　　3 　　月　　31　　日
                  刑事第十三庭  審判長法　官  何秀燕
                                      法  官  楊智守
                                      法  官  陳月雯
以上正本證明與原本無異。
如不服本判決，應於判決送達後10日內，向本院提出上訴狀。
                                      書記官  林佳蓉
中　　華　　民　　國　　94　　年　　3   　月　  31　　日
